臺灣高雄地方法院刑事判決
109年度易字第406號
公  訴  人  臺灣高雄地方檢察署檢察官
被      告  許雅惠


選任辯護人  陳魁元律師
            紀錦隆律師
            蘇伯維律師
上列被告因詐欺等案件，經檢察官提起公訴（109年度偵字第164
44號、107年度偵字第14911號、107年度偵字第16282號），及移
送併辦（109年度偵字第21746號、109年度偵字第21747號、110
年度偵字第4178號），本院判決如下：
    主  文
許雅惠犯三人以上共同詐欺取財罪，處有期徒刑壹年拾月；又犯
三人以上共同詐欺取財罪，處有期徒刑壹年玖月；又犯三人以上
共同詐欺取財罪，處有期徒刑壹年捌月；又犯三人以上共同詐欺
取財罪，處有期徒刑壹年柒月。應執行有期徒刑貳年。緩刑伍年
，並應於緩刑期間向衛生福利部中央健康保險署支付損害賠償新
臺幣參仟玖佰捌拾捌萬伍仟捌佰肆拾貳元。
未扣案之犯罪所得新臺幣參仟玖佰捌拾捌萬伍仟捌佰肆拾貳元沒
收，於全部或一部不能沒收或不宜執行沒收時，追徵其價額。
    事  實
一、許雅惠係建華有限公司（址設：高雄市○○區○○路000號，下
    稱建華公司）登記及實際負責人，亦為「高美館藥局」（址
    設：高雄市○○區○○○路000號）、「建華藥局」（址設：高雄
    市○○區○○路00號）、「安心藥局」（址設：高雄市○○區○○路
    000號1樓）、「健安藥局」（址設：高雄市○○區○○路0號）
    等4家藥局實際負責人，綜理前揭公司及藥局之財務及業務
    決策事宜；洪瑞量係許雅惠配偶，為建華公司股東，亦為「
    安心藥局」登記負責人及登錄藥師；許俊仁係「高美館藥局
    」名義負責人及登錄藥師；吳克明及何致賢均係「高美館藥
    局」登錄藥師；薛南山係「建華藥局」登記負責人及登錄藥
    師；曾明輝係「建華藥局」登錄藥師；田適豪係「健安藥局
    」(民國106年9月30日之後)登記負責人及登錄藥師，亦為安
    心藥局登錄藥師；藥師洪瑞量、許俊仁、吳克明、何致賢、
    薛南山、曾明輝、田適豪均為從事藥事服務及藥品調劑業務
    之人；洪品堯係許雅惠之子，亦為建華公司股東，黃良裕及
    林欣慧均為建華公司員工，渠等3人均係依許雅惠指示從事
    建華公司及前揭藥局相關業務之人。而上開「高美館藥局」
    、「建華藥局」、「安心藥局」、「健安藥局」分別與衛生
    福利部中央健康保險署（下稱健保署）簽訂全民健康保險特
    約醫事服務機構合約，受託辦理全民健康保險業務。
㈠許雅惠於97年1月某日起至107年8月某日止，與吳克明、何致賢
  （上二人業經檢察官為緩起訴處分確定）、許俊仁、黃良裕（
  上二人業經本院判決確定）共同意圖為自己不法之所有，基於
  三人以上共同詐欺取財、行使業務上登載不實準文書之犯意聯
  絡，而為下列行為：　　　
1.許雅惠一方面指示吳克明、何致賢、許俊仁、黃良裕或其他藥
  局員工，當慢性病患持處方箋至高美館藥局，若病患不索取處
  方箋上所載之藥品，可以申報「藥費」點數7折核算，換購高
  美館藥局內陳列之商品，許雅惠並指示上開人員，將處方箋兌
  換商品紀錄，在其業務上所掌如附表一之一所示之藥局內部E-
  POS系統虛偽登載為「禮券」，復透過全民健保資訊網路專線
  （VPN），將其業已依處方箋所載藥品為調劑並交付病患之不
  實電磁紀錄文書檔案，傳輸至健保署，申報請領「藥費」給付
  而行使之，致健保署不知情之承辦人員誤認高美館藥局藥師有
  確實執行調劑業務及交付醫師處方箋藥物予病患，而陷於錯誤
  ，因而給付「藥費」予高美館藥局，足以生損害於健保署對於
  醫務管理之正確性，許雅惠以此方式（下稱「以禮券方式詐騙
  」）詐得如附表三所示之「藥費」共計新臺幣（下同）633萬0
  651元。　　
2.另一方面，由黃良裕及其他不詳員工於「高美館藥局」任職期
  間，依許雅惠指示或授權，於許俊仁未到藥局上班之時間（即
  97年3月某日至105年12月31日之週一至週日全日、106年1月1
  日至107年8月某日之週一至週五17時以前），為病患調劑，再
  透過全民健保資訊網路專線（VPN），將該藥局以許俊仁名義
  調劑之不實電磁紀錄文書檔案，上傳至健保署而行使之，且於
  吳克明、何致賢、葉蔭人及吳家菁等藥師未到藥局上班之時間
  （即97年3月某日至107年8月某日之週一至週五17時以後、週
  六及週日全日），依許雅惠指示或授權，為病患調劑，再透過
  全民健保資訊網路專線（VPN），將該藥局以吳克明、何致賢
  、葉蔭人及吳家菁名義調劑之不實電磁紀錄文書檔案，上傳至
  健保署而行使之（詳如附表二之一所示），足以生損害於健保
  署對於醫務管理之正確性。其中如附表六所示部分（⑴以「吳
  克明、何致賢、葉蔭人及吳家菁」名義申報部分：①「97年3月
  某日至105年12月31日」之週一至週五17時以後、週六全日、
  週日全日。②「106年1月1日至107年8月某日」之週六全日、週
  日全日。⑵以「許俊仁」名義申報部分：「97年3月某日至105
  年12月31日」之週一至週五17時以後、週六全日、週日全日）
  ，係以不具藥師資格之人，代替藥師許俊仁、吳克明、何致賢
  、葉蔭人及吳家菁，於前揭藥師未實際在高美館藥局上班之時
  間為病患調劑，以此方式向健保署施用詐術（下稱「以冒用名
  義方式詐騙」），向健保署申報請領「藥費」、「藥事服務費
  」，致健保署不知情之承辦人員陷於錯誤，誤認上開調劑係由
  有藥師資格之人所為，因而給付「藥費」、「藥事服務費」予
  高美館藥局，以此方式詐得如附表六所示之「藥費」共計2677
  萬3505元、「藥事服務費」共計288萬4607元（與附表二之一
  之差額應「不另為無罪之諭知」，詳下述）。
3.從而，就高美館藥局部分，許雅惠以上開「以禮券方式詐騙」
  、「以冒用名義方式詐騙」2種方式，共詐得如附表十所示之3
  598萬8763元得逞。　　
㈡許雅惠於97年1月某日起至107年8月某日止，與薛南山、曾明輝
  （上二人業經本院判決確定）、林欣慧（上一人業經檢察官為
  緩起訴處分確定）共同意圖為自己不法之所有，基於三人以上
  共同詐欺取財、行使業務上登載不實準文書之犯意聯絡，而為
  下列行為：　　　　　
1.許雅惠一方面指示薛南山、曾明輝、林欣慧或其他藥局員工，
  當慢性病患持處方箋至建華藥局，若病患不索取處方箋上所載
  之藥品，可以申報「藥費」點數7折核算，換購建華藥局內陳
  列之商品，許雅惠並指示上開人員，將處方箋兌換商品紀錄，
  在其業務上所掌如附表一之二所示之藥局內部E-POS系統虛偽
  登載為「禮券」，復透過全民健保資訊網路專線（VPN），將
  其業已依處方箋所載藥品為調劑並交付病患之不實電磁紀錄文
  書檔案，傳輸至健保署，申報請領「藥費」給付而行使之，（
  惟僅有「949萬9427元」之「禮券」部分《即院三卷第131至365
  頁反面》成立行使業務上登載不實準文書罪，至其他被訴行使
  業務上登載不實準文書罪部分，應「不另為無罪之諭知」，詳
  下述），致健保署不知情之承辦人員誤認建華藥局藥師有確實
  執行調劑業務及交付醫師處方箋藥物予病患，而陷於錯誤，因
  而給付「藥費」予建華藥局，足以生損害於健保署對於醫務管
  理之正確性，許雅惠以此方式詐得如附表四所示之「藥費」共
  計1357萬0610元（與附表一之二的差額應「不另為無罪之諭知
  」，詳下述）。　　
2.另一方面，由薛南山、曾明輝、林欣慧或其他不詳員工於「建
  華藥局」任職期間，依許雅惠指示或授權，於薛南山未到藥局
  上班之時間（即97年1月某日至107年8月某日之週一至週五19
  時以後、週日全天、105年12月6日至107年8月某日之週六全日
  ），為病患調劑，再透過全民健保資訊網路專線（VPN），將
  該藥局以薛南山名義調劑之不實電磁紀錄文書檔案，上傳至健
  保署而行使之，且於曾明輝藥師未到藥局上班之時間（即97年
  1月某日至107年8月某日之週一至週五17時30分以前、週六及
  週日全日），依許雅惠指示或授權，為病患調劑，再透過全民
  健保資訊網路專線（VPN），將該藥局以曾明輝名義調劑之不
  實電磁紀錄文書檔案，上傳至健保署而行使之（詳如附表二之
  二所示），足以生損害於健保署對於醫務管理之正確性。其中
  如附表七所示部分（⑴以薛南山名義申報部分：①「97年1月某
  日至107年8月某日」之週日全日。②「105年12月6日至107年8
  月某日」之週六全日。⑵以曾明輝名義申報部分：①「97年1月
  某日至107年8月某日」之週日全日。②「105年12月6日至107年
  8月某日」之週六全日），係以不具藥師資格之人，代替藥師
  薛南山、曾明輝，於前揭藥師未實際在建華藥局上班之時間為
  病患調劑，以此方式向健保署施用詐術，向健保署申報請領「
  藥費」、「藥事服務費」，致健保署不知情之承辦人員陷於錯
  誤，誤認上開調劑係由有藥師資格之人所為，因而給付「藥費
  」、「藥事服務費」予建華藥局，以此方式詐得如附表七所示
  之「藥費」共計913萬6212元、「藥事服務費」共計71萬9029
  元（與附表二之二之差額應「不另為無罪之諭知」，詳下述）
  。　　
3.從而，就建華藥局部分，許雅惠以上開「以禮券方式詐騙」、
  「以冒用名義方式詐騙」2種方式，共詐得如附表十一所示之2
  342萬5851元得逞。　　　
㈢許雅惠於100年4月某日起至107年8月某日止，與洪瑞量、黃良
  裕（上二人業經本院判決確定）共同意圖為自己不法之所有，
  基於三人以上共同詐欺取財、行使業務上登載不實準文書之犯
  意聯絡，而為下列行為：　　
1.許雅惠一方面指示洪瑞量、黃良裕或其他藥局員工，當慢性病
  患持處方箋至安心藥局，若病患不索取處方箋上所載之藥品，
  可以申報「藥費」點數7折核算，換購安心藥局內陳列之商品
  ，許雅惠並指示上開人員，將處方箋兌換商品紀錄，在其業務
  上所掌如附表一之三100年4月至105年5月所示之藥局內部E-PO
  S系統虛偽登載為「禮券」，復透過全民健保資訊網路專線（V
  PN），將其業已依處方箋所載藥品為調劑並交付病患之不實電
  磁紀錄文書檔案，傳輸至健保署，申報請領「藥費」給付而行
  使之（至「105年6月至107年8月」被訴行使業務上登載不實準
  文書罪部分，應「不另為無罪之諭知」，詳下述），致健保署
  不知情之承辦人員誤認安心藥局藥師有確實執行調劑業務及交
  付醫師處方箋藥物予病患，而陷於錯誤，因而給付「藥費」予
  安心藥局，足以生損害於健保署對於醫務管理之正確性，許雅
  惠以此方式詐得如附表五之一所示之「藥費」共計27萬8598元
  （與附表一之三之差額應「不另為無罪之諭知」，詳下述）。
2.另一方面，由黃良裕或其他不詳員工於「安心藥局」任職期間
  ，依許雅惠指示或授權，於洪瑞量未到藥局上班之時間（即10
  5年6月某日至107年8月某日之週一至週五9時至16時），為病
  患調劑，再透過全民健保資訊網路專線（VPN），將該藥局以
  洪瑞量名義調劑之不實電磁紀錄文書檔案，上傳至健保署而行
  使之（詳如附表二之三所示），足以生損害於健保署對於醫務
  管理之正確性。而此部分均係以不具藥師資格之人，代替藥師
  洪瑞量，於洪瑞量未實際在安心藥局上班之時間為病患調劑，
  以此方式向健保署施用詐術，向健保署申報請領「藥費」、「
  藥事服務費」，致健保署不知情之承辦人員陷於錯誤，誤認上
  開調劑係由有藥師資格之人所為，因而給付「藥費」、「藥事
  服務費」予安心藥局，以此方式詐得如附表八所示之「藥費」
  共計187萬9467元、「藥事服務費」共計18萬4206元。　
3.從而，就安心藥局部分，許雅惠以上開「以禮券方式詐騙」、
  「以冒用名義方式詐騙」2種方式，共詐得如附表十二所示之2
  34萬2271元得逞。　　　　　　
㈣許雅惠明知藥師田適豪（上一人業經檢察官為緩起訴處分確定
  ）僅單純出借藥事執照，未實際在健安藥局執行調劑業務，竟
  由洪品堯（上一人業經本院判決確定）與田適豪聯繫並取得其
  同意後，許雅惠、洪品堯、田適豪即於106年10月某日起至107
  年6月某日止，共同意圖為自己不法之所有，基於三人以上共
  同詐欺取財、行使業務上登載不實準文書之犯意聯絡，由許雅
  惠指示健安藥局員工，於田適豪未到藥局上班之時間（即106
  年10月某日至107年6月某日），為病患調劑，再透過全民健保
  資訊網路專線（VPN），將該藥局以田適豪名義調劑之不實電
  磁紀錄文書檔案，上傳至健保署而行使之（詳如附表二之四所
  示），足以生損害於健保署對於醫務管理之正確性。其中如附
  表九所示部分（即「106年10月」、「106年11月」、「106年1
  2月」、「107年2月」），係以不具藥師資格之人，代替藥師
  田適豪，於田適豪藥師未實際在健安藥局上班之時間為病患調
  劑，以此方式向健保署施用詐術，向健保署申報請領「藥費」
  、「藥事服務費」，致健保署不知情之承辦人員陷於錯誤，誤
  認上開調劑係由有藥師資格之人所為，因而給付「藥費」、「
  藥事服務費」予健安藥局，以此方式詐得如附表九所示之「藥
  費」共計103萬3688元、「藥事服務費」共計2萬9298元（與附
  表二之四之差額應「不另為無罪之諭知」，詳下述）。
二、案經法務部調查局南部地區機動工作站報告臺灣高雄地方檢
    察署檢察官偵查起訴、移送併辦。
    理  由
一、公訴意旨針對健安藥局部分，原有起訴被告許雅惠涉犯「以
    禮券方式詐騙」之詐欺取財、行使業務上登載不實準文書犯
    行，然此部分業經檢察官撤回起訴，有撤回起訴書可佐（院
    二卷第455至457頁），是此部分不在本案審理範圍，先予指
    明。
二、證據能力：
    本判決所引用之證據資料（詳後引用之各項證據），其中係
    屬傳聞證據部分，縱無刑事訴訟法第159條之1至第159條之4
     或其他規定之傳聞證據例外情形，亦因被告及其辯護人於
    準備程序中同意有證據能力（院二卷第359頁），且因被告
    及其辯護人、檢察官均未於言詞辯論終結前，就證據能力聲
    明異議，依刑事訴訟法第159條之5第2項規定，視為同意作
    為證據使用；本院審酌卷內並無事證顯示各該陳述之作成時
    、地與週遭環境，有何致令陳述內容虛偽、偏頗之狀況後，
    亦認為適當，依刑事訴訟法第159條之5之規定，為傳聞法則
    之例外，應有證據能力。
三、認定前述犯罪事實之依據：
    訊據被告許雅惠對於上開行使業務上登載不實準文書、以禮
     券方式詐欺、以冒用名義方式詐欺「藥事服務費」部分，
    均坦承犯行（院五卷第142至143頁、第147至148頁、第293
    頁），惟否認以冒用名義方式詐欺「藥費」之犯行，辯稱：
    藥品都有交給病患，認為藥費不構成詐欺云云（院五卷第14
    4頁），經查：
㈠針對上開行使業務上登載不實準文書、以禮券方式詐欺、以冒
  用名義方式詐欺「藥事服務費」部分，業據被告坦承不諱（院
  五卷第142至143頁、第147至148頁、第293頁），且有附表十
  三證據出處附表所示之證據可佐，足認被告之自白與事實相符
  ，此部分犯行，堪以認定，應予依法論科。
㈡上開事實欄所述「以冒用名義方式詐騙」類型（即附表六、附
  表七、附表八、附表九），均係以「不具藥師資格之人」，代
  替合格藥師為病患調劑之情形，被告雖辯稱：藥品都有交給病
  患，「藥費」不構成詐欺云云，然本院認為，藥品之「調劑」
  係指藥事人員自受理處方箋至病患取得藥品間，所為之處方確
  認、處方登錄、用藥適當性評估、藥品調配或調製、再次核對
  、確認取藥者交付藥品、用藥指導等相關行為，亦即藥品之調
  劑為一連續之行為，並非僅單純交付藥品而已。為了病患之健
  康，本應由具有合格藥師之人依照每個病患之病情及需求，依
  其專業判斷，調劑出適合每個病患之藥品，再將藥品交給病患
  ，如此始能確實維護用藥安全；反之，如藥品是由「不具藥師
  資格之人」調劑，即使有將藥品交給病患，但因調劑之人欠缺
  醫藥知識及專業性，無法確實審核、判斷每個病患之需求，則
  其所交付之藥品對於病患之健康當存有一定之風險。而健保署
  給付「藥費」，不是只要有將藥品交給病患即可，所交付之藥
  品必須是「符合用藥安全、對於病患健康有所助益之藥品」，
  為達此標準，自當以「有藥師資格之人所調劑並交付之藥品」
  ，始足當之。是以，「符合用藥安全、對於病患健康有所助益
  之藥品」的交付實與調劑人之資格間具有不可或缺之緊密關連
  性，自無法將藥師資格從「藥費」之給付中排除。是被告以有
  將藥品交給病患，「藥費」就不構成詐欺一節為辯，不足採信
  。又倘藥品是由「不具藥師資格之人」調劑，因其欠缺醫藥知
  識及專業性，其所交付之藥品對於病患之健康存有一定之風險
  乙情，為具有一般智識程度之人都可輕易認知之事，而被告經
  營多間藥局多年，對於上情，顯然知之甚稔，卻仍指示「不具
  藥師資格之人」調劑並交付藥品，並可以此降低營業成本，則
  被告主觀上確有詐欺取財之犯意及不法所有意圖至為明確。
㈢綜上所述，本案事證明確，被告犯行均堪認定，均應依法論科
  。　　　
四、論罪科刑：　
㈠被告為上開事實欄一㈠至㈢之部分詐欺行為後，立法者雖於103年
  6月18日新增刑法第339條之4第1項第2款之三人以上共同詐欺
  取財罪，並於同年月20日生效，惟被告所為事實欄一㈠至㈢之犯
  行，均為接續犯（詳下述）之實質上一罪，在法律上均為不可
  分割之一個犯罪行為，均以一罪論，雖犯罪時間適逢法律修正
  ，而跨越新、舊法，然被告之最後犯罪行為既在新法施行之後
  ，應即整體適用新法之規定，不生新舊法比較之問題，本案自
  應適用刑法第339條之4第1項第2款之三人以上共同詐欺取財罪
  。又被告為上開行使業務上登載不實準文書犯行後，刑法第21
  5條之規定於108年12月25日修正公布，並自同年月27日生效施
  行。惟此次修法內容係將罰金數額調整換算後予以明定，不生
  新舊法比較問題，應依一般法律適用原則，適用裁判時即修正
  後之刑法第215條，合先敘明。 
㈡核被告就事實欄一㈠至㈣所為，均係犯刑法第339條之4第1項第2
  款之三人以上共同詐欺取財罪、刑法第216條、第215條、第22
  0條之行使業務上登載不實準文書罪。公訴意旨針對被告所涉
  之詐欺犯行，雖認被告均係涉犯刑法第339條第1項之詐欺取財
  罪嫌，然被告就事實欄一㈠部分，係與吳克明、何致賢、同案
  被告許俊仁及黃良裕共犯；就事實欄一㈡部分，係與同案被告
  薛南山及曾明輝、林欣慧共犯；就事實欄一㈢部分，係與同案
  被告洪瑞量及黃良裕共犯；就事實欄一㈣部分，係與同案被告
  洪品堯、田適豪共犯，人數均已達三人以上。是以，被告所為
  上開事實欄一㈠至㈣之詐欺犯行，均應成立刑法第339條之4第1
  項第2款之三人以上共同詐欺取財罪，公訴意旨認被告僅涉犯
  刑法第339條第1項之詐欺取財罪，尚有未合，惟因二者基本社
  會事實同一，爰經本院告知三人以上共同詐欺取財之罪名後，
  依法變更起訴法條。　
㈢共犯部分：
1.被告就事實欄一㈠所為，與吳克明、何致賢、同案被告許俊仁
  及黃良裕，有犯意聯絡及行為分擔，應論以共同正犯。
2.被告就事實欄一㈡所為，與同案被告薛南山及曾明輝、林欣慧
  ，有犯意聯絡及行為分擔，應論以共同正犯。
3.被告就事實欄一㈢所為，與同案被告洪瑞量及黃良裕，有犯意
  聯絡及行為分擔，應論以共同正犯。
4.被告就事實欄一㈣所為，與同案被告洪品堯、田適豪，有犯意
  聯絡及行為分擔，應論以共同正犯。
㈣罪數部分：
1.按刑法上集合犯，係指行為之本質上，具有反覆、延續實行複
  次作為之特徵，經立法特別歸類，使成獨立之犯罪構成要件行
  為態樣，故雖有複次作為，仍祇成立一罪，是以，立法者亦認
  同若行為具有反覆、延續實行之特徵，可僅成立一罪。又從詐
  欺取財、行使業務上登載不實準文書之犯罪構成要件文義觀之
  ，雖無從認定立法者本即預定該犯罪之本質必有數個同種類行
  為而反覆實行之集合犯行，然本案，被告係以經營藥局為業，
  其每天就是不斷、反覆地收受處方箋、指示員工調劑並交付藥
  品、上傳資料至健保局，此等行為即為被告經營藥局之業務範
  圍。被告以經營藥局之方式所為之詐欺取財（含「以禮券方式
  詐騙」、「以冒用名義方式詐騙」）、行使業務上登載不實準
  文書犯行，亦具有反覆、延續實行之特性，且本案之被害人均
  同為健保署。是以，本院認為，尚不宜機械性地以每月申報之
  標準來區分罪數，被告本案之犯行既具有反覆、延續實行之特
  性，且為其經營藥局之業務範圍，被告自始即基於一定之計畫
  ，透過對於同一法益之同種類侵害行為繼續不間斷之實行，業
  已稀釋個別行為之獨立性，致使刑法評價時將之視為單一、整
  體之犯罪行為，以符合社會一般人對於行為概念之認知，並與
  行為人之犯罪目的相互結合，故宜在每間藥局之範圍內，將之
  接續地論以一罪，較為合理。
2.被告各以一行為同時觸犯三人以上共同詐欺取財罪、行使業務
  上登載不實準文書罪，均為想像競合犯，應依刑法第55條規定
  ，從一重之三人以上共同詐欺取財罪處斷。　
3.被告所為上開事實欄一㈠至㈣犯行，係利用經營4間不同藥局之
  方式為之，顯係出於各別犯意所為，應予分論併罰。　　
㈤至檢察官移送併辦之事實（109年度偵字第21746號、109年度偵
  字第21747號、110年度偵字第4178號），與被告本案經起訴之
  犯罪事實大致相同，且均涵蓋在本案起訴書之範圍內，為同一
  案件，本院自得併予審理。另針對事實欄一㈡1之部分，公訴意
  旨雖未起訴「97年1月」，然此部分與起訴之詐欺取財罪、行
  使業務上登載不實準文書罪具接續犯之實質上一罪關係，為起
  訴效力所及，本院自得併予審理。
㈥本院審酌被告為高美館、建華、安心、健安藥局之負責人，竟
  以上開方式申報不實之健保資料，詐領國家醫療資源，破壞長
  久建立維持之健保制度，所為實有不該。惟考量被告已坦承行
  使業務上登載不實準文書、「以禮券方式詐騙」、指示不具藥
  師資格之人「以冒用名義方式詐騙」藥事服務費等犯行之犯後
  態度。復衡酌被告自承其智識程度、工作、收入、生活情狀等
  節（因涉及個人隱私，故不予揭露，詳如院五卷第362頁）、
  刑法第57條之各款事由等一切情狀，分別量處如主文所示之刑
  ，並定應執行刑如主文所示。
㈦被告未曾因故意犯罪受有期徒刑以上刑之宣告等情，有被告 之
  臺灣高等法院被告前案紀錄表在卷可查，本院考量被告所經營
  之上開4間藥局截至111年5月31日止，業經健保署沖銷醫療費
  用共計「2293萬4029元」，此有健保署111年6月6日健保高醫
  字第1118602557號函所附之資料可佐（院五卷第163頁、第211
  頁），堪認被告業已返還部分犯罪所得，已稍有填補其犯罪所
  生之損害。另考量公訴檢察官於準備程序表示，被告應把禮券
  部分先給付，其餘才能作為緩刑的條件之意見（院五卷第150
  頁），而被告「以禮券方式詐騙」所詐得之數額，高美館藥局
  為附表三「633萬0651元」、建華藥局為附表四「1357萬0610
  元」、安心藥局為附表五之一「27萬8598元」，共計「2017萬
  9859元」，可知被告返還之數額（「2293萬4029元」）已大於
  「以禮券方式詐騙」所詐得之數額（「2017萬9859元」）。
　復考量被告已高齡70歲，且曾因本案遭受羈押，諒其經此偵、
  審程序及科刑判決後，應知所警惕，是本院認前開之刑以暫不
  執行為當，爰依刑法第74條第1項第1款之規定，宣告緩刑5年
  。又本院為使健保署所受之損害能獲得彌補，並參考被告之賠
  償意願及能力，爰依刑法第74條第2項第3款規定，命被告於緩
  刑期間應賠償「3988萬5842元」給健保署（計算式：以本院所
  認定之詐欺數額《高美館藥局為附表十「3598萬8763元」、建
  華藥局為附表十一「2342萬5851元」、安心藥局為附表十二「
  234萬2271元」、健安藥局為附表九「106萬2986元」，共計「
  6281萬9871元」》扣除被告已返還之「2293萬4029元」），
　倘被告未遵循本院諭知之負擔而情節重大者，檢察官於緩刑期
  間內得依刑事訴訟法第476條及刑法第75條之1第1項第4款之規
  定，聲請撤銷緩刑之宣告。又依刑法第74條第4項之規定，本
  判決命被告限期支付健保署一定金額之緩刑負擔，得為民事強
  制執行名義，如被告未依上開所示條件給付，健保署即得以本
  判決為執行名義，聲請民事強制執行，併此敘明。　
㈧沒收部分：
1.扣案物：
　扣案如附表十四之一至附表十四之五所示之物，其中附表十四
  之一編號14至15、附表十四之二編號4至5、附表十四之四編號
  4所示之管制藥品，因與被告本案犯行無關，且經同案被告許
  俊仁、薛南山、洪瑞量聲請發還，本院已於111年1月27日裁定
  將此部分管制藥品發還（院五卷第47至48頁、第55至56頁、第
  65至66頁）。至於其他扣案物，均非違禁物，亦非供犯罪所用
  、犯罪預備之物、犯罪所生之物，僅為證據性質，尚無沒收之
  必要。　
2.犯罪所得：
　被告既為上開4間藥局之實際負責人，其縱有指示其他同案被
  告為上開詐欺犯行，然詐欺數額理當為其所保有，始與常情相
  符。又被告本案之犯罪所得共計「6281萬9871元」，業已返還
  「2293萬4029元」乙情，已如前述，可知被告尚保有「3988萬
  5842元」之犯罪所得，此部分雖未扣案，仍應依刑法第38條之
  1第1項前段、第3項之規定宣告沒收，於全部或一部不能沒收
  或不宜執行沒收時，追徵其價額。又本院業已諭知被告應於緩
  刑期間履行上開負擔，日後檢察官執行時，被告如已將犯罪所
  得之全部或一部返還健保署，檢察官自無庸執行沒收被告已實
  際合法返還健保署之部分，附此敘明。
㈨不另為無罪諭知部分：
1.針對建華藥局、被告「以禮券方式詐騙」部分，公訴意旨認被
  告所涉詐欺取財、行使業務上登載不實準文書犯行之範圍係附
  表一之二（即禮券數額為「1452萬1829元」，換算（÷0.7）成
  「藥費」為「2074萬5470元」）一節：
⑴本院先將扣案之建華藥局電腦當庭開啟，由被告選取建華藥局
  內部之檔案資料，並拷貝成光碟後由被告收受（見本院110年3
  月4日調查筆錄，院二卷第439至442頁），被告將該檔案取回
  後核算之禮券金額為「949萬9427元」，並提出建華藥局內部
  檔案之列印資料為證（見院三卷第131至365頁反面）。
⑵本院另當庭勘驗建華藥局之電腦，依照被告指示之路徑，確實
  得出建華藥局之禮券金額為「949萬9427元」；另一方面，本
  院亦請調查員警李明修當庭操作其當初從建華藥局電腦得出「
  1452萬1829元」之路徑，然從該路徑所得之「1452萬1829元」
  其實係包含高美館藥局、建華藥局、安心藥局、健安藥局之數
  額，此有本院111年1月13日準備程序筆錄可佐（院四卷第469
  至484頁）。
⑶足見建華藥局電腦內之禮券數額確為「949萬9427元」，換算（
  ÷0.7）成「藥費」應為「1357萬0610元」，且經本院認定有罪
  ，已如前述，超過此部分之數額均不成立犯罪，本應為無罪之
  諭知，然因此部分倘成立犯罪則與前揭經本院論罪之三人以上
  共同詐欺取財罪、行使業務上登載不實準文書罪存有接續犯之
  實質上一罪關係，爰不另為無罪之諭知。
2.針對安心藥局、被告「以禮券方式詐騙」部分，公訴意旨認被
  告所涉詐欺取財、行使業務上登載不實準文書犯行之範圍係附
  表一之三（即禮券數額為「53萬9033元」，換算（÷0.7）成「
  藥費」約為「77萬0047元」）一節：　　　　
⑴公訴意旨起訴被告「以禮券方式詐騙」之時間係「100年4月某
  日至107年8月某日」、起訴被告「以冒用名義方式詐騙」之時
  間係「105年6月某日至107年8月某日」，而被告在安心藥局「
  以冒用名義方式詐騙」部分，係以不具藥師資格之人（如黃良
  裕或其他不詳員工），代替藥師洪瑞量為病患調劑，並申報「
  藥費」及「藥事服務費」，則於「105年6月某日至107年8月某
  日」之期間內，若遇有慢性病患持處方箋至安心藥局，不索取
  藥品而欲換購商品時，應係由不具藥師資格之人（如黃良裕或
  其他不詳員工）所為，並以此申報「藥費」及「藥事服務費」
  ，則「105年6月某日至107年8月某日」此段時間，「以禮券方
  式詐騙」藥費部分（即附表五之二），當已涵蓋在「以冒用名
  義方式詐騙」藥費之範圍內，而應予以扣除。
⑵是以，安心藥局「以禮券方式詐騙」藥費之數額僅有附表五之
  一「27萬8598元」，且經本院認定有罪，已如前述，超過此部
  分之數額（即附表五之二部分）均不成立犯罪，本應為無罪之
  諭知，然因此部分倘成立犯罪則與前揭經本院論罪之三人以上
  共同詐欺取財罪、行使業務上登載不實準文書罪存有接續犯之
  實質上一罪關係，爰不另為無罪之諭知。　
3.公訴意旨認為，針對高美館藥局、建華藥局、健安藥局，被告
　「以冒用名義方式詐騙」藥費、藥事服務費之詐欺取財犯行的
  範圍係附表二之一（即藥費「3374萬2502元」、藥事服務費「
  391萬4605元」）、附表二之二（即藥費「1549萬8064元」、
  藥事服務費「126萬8055元」）、附表二之四（即藥費「106萬
  2986元」、藥事服務費「16萬3952元」），並認為，各藥局之
  藥師只要不是在渠等藥師實際上班時間，卻以渠等藥師名義向
  健保署申報藥費、藥事服務費，均屬詐欺取財。此部分被告則
  辯稱：這些時段雖然不是以實際調劑的藥師名義申報，但是都
  有合格的藥師來執行調劑，所以不認為是詐欺等語（院二卷第
  337頁）。經查：　
⑴高美館藥局之吳克明、何致賢、吳家菁、葉蔭人藥師真正上班
  時間為「週一至週五之早上8時至17時」、許俊仁藥師真正上
  班時間為「①97年1月某日至105年12月31日：完全未上班。②10
  6年1月1日以後至107年8月某日：週六仍未上班、週一至週五
  之晚上有上班」；建華藥局之薛南山藥師真正上班時間為「①9
  7年1月某日至105年12月6日（一例一休）：週一至週六的白天
  （約9時至18時）有上班。②105年12月6日（一例一休）以後至
  107年8月某日：週一至週五的白天（約9時至18時）有上班」
  、曾明輝藥師真正上班時間為「97年1月某日至107年8月某日
  之週一至週五之晚班（約17時30分至22時）有上班、週六及週
  日都沒有上班；健安藥局之陳怡儒、蘇政綱、蔡宇驊藥師每週
  都是工作三天全天（白天和晚上）等情，為被告所不爭執（院
  五卷第144至146頁），且有附表十三證據出處附表所示之證據
  為證，此部分事實，堪以認定。　
⑵而被告有於公訴意旨所指附表二之一（①以許俊仁藥師名義申報
  時間：97年3月某日至105年12月31日之週一至週日全日、106
  年1月1日以後至107年8月某日之週一至週五17時以前。②以吳
  克明、何致賢、葉蔭人及吳家菁等藥師名義申報時間：97年3
  月某日至107年8月某日之週一至週五17時以後、週六及週日全
  日）、附表二之二（①薛南山藥師名義申報時間：97年1月某日
  至107年8月某日之週一至週五19時以後、週日全天、105年12
  月6日至107年8月某日之週六全日。②曾明輝藥師名義申報時間
  ：97年1月某日至107年8月某日之週一至週五17時30分以前、
  週六及週日全日）、附表二之四（以田適豪藥師名義申報時間
  ：106年10月某日至107年6月某日）等時段，以附表二之一、
  附表二之二、附表二之四所示之藥師名義，申報如附表二之一
  、附表二之二、附表二之四所示藥費、藥事服務費等情，亦經
  被告自承在卷（院五卷第143至144頁），此部分之事實，亦堪
  認定。
⑶被告就高美館、建華藥局、健安藥局，以「不具藥師資格之人
  」冒用合格藥師名義申報「藥費」、「藥事服務費」部分成立
  犯罪（如附表六、附表七、附表九），業經本院認定如前，就
  本院前開認定有罪與公訴意旨間之差別，高美館部分即①以許
  俊仁藥師名義申報時間：97年3月某日至107年8月某日之週一
  至週五17時以前。②以吳克明、何致賢、葉蔭人及吳家菁等藥
  師名義申報時間：106年1月某日至107年8月某日之週一至週五
  17時以後）、建華藥局即①以薛南山藥師名義申報時間：97年1
  月某日至107年8月某日之週一至週五19時以後。②以曾明輝藥
  師名義申報時間：97年1月某日至107年8月某日之週一至週五1
  7時30分以前、97年1月某日至105年12月6日之週六全日）、健
  安藥局即於106年10月某日至107年6月某日實際上由陳怡儒、
  蘇政綱、蔡宇驊藥師調劑部分，此等部分均係由「具有藥師資
  格之人」所調劑。而公訴意旨並未舉證「被告未將此部分之藥
  品交給病患」，自應對被告為有利之認定，即認定被告有將此
  部分之藥品交給病患。
⑷按詐欺罪之構成除需有詐騙行為、被騙者因之陷於錯誤、被騙
  者因此錯誤而為財產處分，並因此處分造成財產損失等客觀要
  件外，更應具有詐欺故意及為自己或第三人不法之所有意圖，
  故行為人若無此等意圖，縱有欺罔行為，亦不構成本罪。本院
  認為，被告既有指示「具有藥師資格之人」為調劑，並將藥品
  交給病患，則即使被告以實際調劑之人申報藥費、藥事服務費
  ，健保署本來也就要給付此部分之費用。是以，就被告之主觀
  心態觀之，其既有支出營業成本聘請具有藥師資格之人調劑藥
  品，並將藥品交給病患，即使其以實際調劑之人申報，健保署
  本應給付，此部分為被告本應獲得之費用，既然此部分是被告
  本來就可以獲得之給付，則被告雖然不是以實際調劑之人之名
  義申報藥費、藥事服務費，亦難認被告主觀上有何不法所有意
  圖存在。是以，前述由「具有藥師資格之人」所調劑而申報之
  藥費、藥事服務費部分，均不成立犯罪，本應為無罪之諭知，
  然因此部分倘成立犯罪均與前揭經本院論罪之三人以上共同詐
  欺取財罪、行使業務上登載不實準文書罪存有接續犯之實質上
  一罪關係，爰均不另為無罪之諭知。
㈩至被告先前曾具狀表示，就起訴書所指以藥品兌換禮券之犯罪
  事實，與以無藥師資格之員工調劑藥品申報健保給付之犯罪事
  實，2個犯罪事實其中就藥費部分，如法院認為成立犯罪，也
  必有相當部分重覆（因為犯罪時間重疊），必須一一分列一節
  （院四卷第328頁）：
　針對安心藥局部分（均係以「不具藥師資格之人」調劑），本
  院業已將重疊部分予以扣除，已如前述，至高美館藥局、建華
  藥局部分，因「以禮券方式詐騙」之數額，係從被告所經營之
  藥局電腦中取得，被告自當較為知悉此等數額代表之意義，是
  以，僅有被告有能力指明何部分有重疊之情事，然被告未能具
  體指明，且被告於111年4月28日準備程序中業已表示，對於「
  以禮券方式詐騙」藥費與「以冒用名義方式詐騙」藥費可能重
  疊部分，不再爭執（院五卷第149頁），尚難認高美館藥局、
  建華藥局確有藥費重疊之情事存在，併此敘明。　
據上論斷，應依刑事訴訟法第299條第1項前段、第300條，判決
如主文。
本案經檢察官王啟明提起公訴、檢察官陳永章移送併辦，檢察官
朱秋菊、李白松、王勢豪、朱婉綺到庭執行職務。
中　　華　　民　　國　　111 　年　　10　　月　　31　　日
                  刑事第十四庭  審判長法　官  吳書嫺
                                      法  官  林軒鋒
                                      法  官  胡慧滿
以上正本證明與原本無異。
如不服本判決應於收受送達後20日內向本院提出上訴書狀，並應
敘述具體理由；如未敘述上訴理由者，應於上訴期間屆滿後20日
內向本院補提理由書（均須按他造當事人之人數附繕本）「切勿
逕送上級法院」。
中　　華　　民　　國　　111 　年　　10　　月　　31　　日
　　　　　　　　　　　　　　　　　   書記官　陳予盼　
附錄本案論罪科刑法條：　
刑法第215條
從事業務之人，明知為不實之事項，而登載於其業務上作成之文
書，足以生損害於公眾或他人者，處三年以下有期徒刑、拘役或
一萬五千元以下罰金。
刑法第216條
行使第二百一十條至第二百一十五條之文書者，依偽造、變造文
書或登載不實事項或使登載不實事項之規定處斷。
刑法第220條
在紙上或物品上之文字、符號、圖畫、照像，依習慣或特約，足
以為表示其用意之證明者，關於本章及本章以外各罪，以文書論
。
錄音、錄影或電磁紀錄，藉機器或電腦之處理所顯示之聲音、影
像或符號，足以為表示其用意之證明者，亦同。
刑法第339條之4
犯第三百三十九條詐欺罪而有下列情形之一者，處一年以上七年
以下有期徒刑，得併科一百萬元以下罰金：
一、冒用政府機關或公務員名義犯之。
二、三人以上共同犯之。
三、以廣播電視、電子通訊、網際網路或其他媒體等傳播工具，
    對公眾散布而犯之。
前項之未遂犯罰之。